【裁判字號】    98,上易,1731
【裁判日期】    980826
【裁判案由】    毒品危害防制條例
【裁判全文】
臺灣高等法院刑事判決                98年度上易字第1731號
上  訴  人  臺灣桃園地方法院檢察署檢察官
被      告  乙○○
                    現另案於臺灣桃園女子監獄執行中
上列上訴人因被告毒品危害防制條例案件，不服臺灣桃園地方法
院97年度簡上字第919號，中華民國98年5月27日第一審判決（起
訴案號：臺灣桃園地方法院檢察署97年度偵字第17764號），提
起上訴，本院判決如下：
    主  文
上訴駁回。
    理  由
一、本件檢察官聲請簡易判決處刑意旨略以：被告乙○○於不詳
    時、地，取得第一級毒品海洛因3包（毛重2.95公克）後，
    即未經許可加以持有，藏放在桃園縣中壢市○○路42之1號1
    樓租屋處，嗣於97年5月20 日12時30分許，在上開住處為警
    查獲，並扣得其持有海洛因3包 (毛重2.95公克）。因認被
    告涉嫌違反毒品危害防制條例第11條第1項之持有第一級毒
    品罪。
二、後引證人丙○○、甲○於警詢及檢察官偵查中之證詞，及王
    補元、鍾旻娟、許凱華於警詢中所為證詞，雖均係被告以外
    之人於審判外之陳述，屬於傳聞證據，惟被告於原審同意引
    用上開證據作為審判資料，本院審酌上開各項證據作成時之
    情況，亦認為適當，依刑事訴訟法第159條之5第1項規定，
    上開證據應均有證據能力。
三、按犯罪事實應依證據認定之，無證據不得認定犯罪事實。又
    不能證明被告犯罪者，應諭知無罪之判決，刑事訴訟法第15
    4 條第2 項、第301 條第1 項分別定有明文。且事實之認定
    ，應憑證據，如未能發現相當證據，或證據不足以證明，自
    不能以推測或擬制之方法，為裁判基礎（最高法院40年臺上
    字第86號判例意旨參照）。又認定犯罪事實所憑之證據，雖
    不以直接證據為限，間接證據亦包括在內，然而無論直接證
    據或間接證據，其為訴訟上之證明，須於通常一般之人均不
    致有所懷疑，而得確信其為真實之程度者，始得據為有罪之
    認定，倘其證明尚未達到此一程度，而有合理之懷疑存在而
    無從使事實審法院得有罪之確信時，即應由法院為諭知被告
    無罪之判決（最高法院76年臺上字第4986號判例意旨參照）
四、檢察官認被告涉嫌上揭持有第一級毒品罪，無非係以扣得之
    第一級毒品海洛因3包、在場之丙○○、甲○、鍾旻娟、許
    凱華之證詞、及現場照片等為主要論據。訊據被告固坦認其
    當時確與丙○○、甲○、王補元、鍾旻娟、許凱華等人共在
    桃園縣中壢市○○路42之1號4樓402號之房間內，惟堅詞否
    認有何持有第一級毒品犯行，辯稱：該處一開始是友人「黃
    珮琳」帶我們過去的，他說原本承租的人被抓了，現在是空
    屋，且沒有管理員，也不用鑰匙，因此我們有空就會去那邊
    吸毒，該屋並非我承租，我也不住那邊。為警查獲前我正在
    與「阿木」丙○○、「小夢」甲○在房間內聊天，後來王補
    元、鍾旻娟等人要來找丙○○，但我開門時發現是警察，因
    我有案在身，一緊張就往樓下跳。查獲之毒品海洛因及甲基
    安非他命是從丙○○的口袋裡拿出來的，不是我的。且我只
    吸食甲基安非他命，不吸食海洛因，扣案之海洛因與我無關
    等語，資為抗辯。經查：
  (一)本件係桃園縣政府警察局中壢分局警員於97年5 月20日中午
    12時35分許，在桃園縣中壢市○○路42之1 號4 樓402 室內
    ，查獲被告、丙○○、甲○、王補元、鍾旻娟、許凱華等人
    ，並當場扣押白粉3 包、透明結晶1 包、磅秤2 臺、磨粉器
    1 組、吸食器1 組、玻璃球1 個、分裝杓3 支、未使用之注
    射針筒2 支、已使用之注射針筒4 支、分裝袋3 包，此有偵
    查卷附搜索扣押筆錄、扣押物品目錄表、及現場照片等可證
    。扣案之白粉3 包經送法務部調查局鑑定，確屬第一級毒品
    海洛因（合計淨重1.45公克，空包裝袋總重1.58公克，純質
    淨重約0.01公克），此有卷附該局濫用藥物實驗室97年7 月
    4 日調科壹字第09723028600 號鑑定書1 紙所載可證；另扣
    案之透明結晶1 包，經送台灣檢驗科技股份有限公司鑑定，
    確屬第二級毒品甲基安非他命（毛重0.4 公克，因鑑定使用
    0.017 公克），此亦有卷附該公司97年6 月9 日CH/2008/50
    764 號濫用藥物檢驗報告1 紙所載可佐，此部分事實固堪認
    定。
  (二)就本件查獲經過，據證人即本案查獲員警簡賢福於原審中證
    稱：「我們抓到通緝犯（黃珮琳）之後，他說中壢市○○路
    42之1號402室還有一個通緝犯叫做乙○○，裡面還有四、五
    個人，還有人在吸毒品，且有毒品，我們... 先到現場去勘
    查，到了時候一樓大門並沒有關，進去後裡面是一個長形的
    走廊，旁邊有一間一間的套房，我們上到四樓之後，先在旁
    邊觀察看裡面有沒有人，聽到裡面真的是有人，乙○○就把
    門打開，乙○○可能正要外出，我就跟他表明身分，乙○○
    不知道為什麼就往裡面走，我在視線可及範圍內就可以看到
    吸食器，那個時候丙○○是躺在床上，我這時候還沒有看到
    甲○，我有請乙○○出示證件，他一直支吾其詞，沒有多久
    來了三個人，就是王補元、許凱華、鍾旻娟，也要進去裡面
    ，我們的同仁的注意力就往門口問他們是什麼人，這時候乙
    ○○就趁隙從窗戶跳下去。」等語（原審卷第53頁）。亦即
    ，被告乙○○帶同警方入門後不久，即跳樓欲逃離現場，留
    下在場之丙○○、甲○、及在警方進入後甫進門之王補元、
    許凱華、及鍾旻娟，被告則因跳樓受傷而由警方送醫。
  (三)依偵查卷附查獲現場照片8 張所示，該處係一套房格局，房
    門打開後之左側牆邊擺放一衣櫥，地面則有一淺色矮櫃及電
    視機，房間內側地面則擺有一床墊，其上坐有二男二女。而
    在該電視機上，則依序有「房屋租賃契約書」、上揭以夾鏈
    袋裝放之毒品海洛因、甲基安非他命、針筒、研磨器、吸食
    器、電子磅秤等物。至該等物品之來源及該房間係何人租住
    等節，甲○於警詢中證稱：該處係被告乙○○的住所，警
    方進入房間時我正在廁所，我不知該處何人承租，亦不知上
    揭物品何人所有，「磅秤2台，1台在衣櫥下方查獲，... 安
    非他命吸食器1組在白色木櫃內查獲，已使用的注射針筒4支
    、未使用的注射針筒2支、海洛因毒品3包是在衣櫃下方查獲
    的。」，其餘物品我不知道在何處查獲等語，又稱查獲當日
    伊並未施用任何毒品等語（97年毒偵字第2807號卷第23頁至
    第24頁）。丙○○則於查獲當日晚間7時58分許第一次警
    詢中證稱：警方進入前我本與被告在該小套房內，甲○則在
    上廁所，在乙○○跳樓後，另有警方「在房內小茶几上看到
    一個安非他命吸食器... 又在電視機下方木櫃等處查獲毒品
    、分裝袋、磅秤等物」，毒品海洛因「我不知道何人所有，
    但不是我的。」等語，又稱：「我有吸食海洛因，... 最後
    一次是於今日上午10點多在警方查獲之房間內吸食海洛因的
    。」等語（同上偵查卷第30頁至第31頁），嗣又於當日晚間
    9時15分許第二次警詢中證稱：「我是在（早上）10時許前
    往，前往找乙○○聊天。」，又稱其於第一次警詢中述及當
    日在該處施用之海洛因，「是乙○○沒有代價請我吸食的。
    ... 我到乙○○住處時桌上就有一小包海洛因毒品，我就跟
    她說『擋一下煙』，然後就自己拿海洛因毒品摻入香菸吸食
    。」，進而又稱：我到乙○○住處時，桌上除海洛因毒品外
    ，尚有「安非他命吸食器1組，玻璃球1個。」等語（同上偵
    查卷第34頁）。嗣丙○○及甲○移送檢察官偵查時，就警方
    於現場查扣之毒品海洛因等物係何人所有乙節，丙○○雖亦
    供稱：「都是乙○○的。」，但甲○仍答稱不知何人所有（
    同上偵查卷第104頁）。
  (四)另在警方進入該房間後不久，王補元、鍾旻娟及許凱華三人
    始一同進入房間。王補元於警詢中證稱：「（乙○○有無施
    用何種毒品？）有，我只知道乙○○有吸食安非他命。（乙
    ○○有無販賣何毒品？）沒有。（警方於乙○○所租賃處所
    內查獲之毒品等係何人所有？）我只有在乙○○所租賃處內
    看過安非他命吸食器及磨粉器1 組，其他的我就不知道是何
    人的。」等語（同上偵查卷第43頁）。鍾旻娟則證稱：該處
    係綽號「小勝」之被告之住處，當天因我要過去找丙○○，
    遂請許凱華載我過去，現場查扣之毒品、吸食器、玻璃球、
    針筒、磅秤等物，我均不知何人所有等語（同上偵查卷第49
    頁）；許凱華則證稱：我當天係載鍾旻娟至該處找丙○○，
    「（該住處是何人居住？）我不清楚。... （你是否認識乙
    ○○？）我不認識，我有看過她。... 因我之前也載我乾姐
    鍾旻娟至該址找她前任男朋友（按即丙○○），她（指被告
    乙○○）在裡面，所以我看過她。（乙○○是否居住於該地
    址？）是。... （乙○○是否在販賣毒品？）我不知道。..
    . 我不知道她是否有吸食毒品，我沒看過。（警方於現場查
    獲之物為何人所有？）我不清楚。」等語（同上偵查卷第46
    頁）。
  (五)依上揭各證人所言，渠等均稱該處係「被告住處」，其中丙
    ○○及王補元更指稱該處正係被告所承租；另甲○、王補元
    、鍾旻娟、許凱華固均證稱不知查扣之毒品海洛因係何人所
    有，王補元亦僅稱曾在該處看過遭查扣之甲基安非他命吸食
    器及研磨器，且僅知被告有吸食毒品甲基安非他命之惡習，
    毒品海洛因則不與之，然丙○○卻明確證稱該3 包毒品海洛
    因係被告所有，甚更咬定其在該處吸食之毒品海洛因正係被
    告無償轉讓。對此被告則予否認，而以上詞置辯。經查，上
    開現場照片所示置於電視機上方之「房屋租賃契約書」，未
    經警方扣押，亦未據警方查閱其內容，是該處究係何人承租
    ，尚屬不明。次以，被告供稱該處「一開始係『黃珮琳』帶
    我們去的」，查獲員警簡賢福亦證稱其係因黃珮琳告稱現遭
    通緝之被告現在該址始前往查探，已如前述，並於原審中證
    稱：「（你查到的通緝犯（黃珮琳），他跟你說乙○○是在
    中壢市○○路這個地方，他有沒有跟你說乙○○為什麼在那
    個地方？）他說乙○○藏在那裡。... 他說他跟乙○○是朋
    友，乙○○現在在那個地方。（有沒有說為什麼乙○○在那
    裡？）沒有。」等語（原審卷第61頁），由是可見先為警逮
    捕之黃珮琳僅稱被告「藏匿」該處，而未提及被告在該處之
    原因，亦未述及被告確有承租該屋之事。再者，查獲之員警
    簡賢福於原審中證稱：「（現場是）套房，用兩張半的雙人
    床就可以把房間舖滿。... （扣案物品各在該處哪裡？）大
    約是在床那邊，還有四方櫃子（即矮櫃）那邊。... （現場
    查獲的毒品在哪邊看到的？）沒有印象。... 我印象中在丙
    ○○躺下來的腳的前面。... （剛剛提示的照片，參照你上
    開證述，這是事後擺放拍攝的嗎？）是查到時就往桌上擺。
    ... 我有印象的是在櫃子裡面找到毒品。... （在門口或是
    進去套房之後，你目視所及有沒有看到毒品？）沒有看到毒
    品，只有看到吸食器。（在現場時對於查獲的毒品是誰的，
    他們幾個人怎麼講？）在場的人都說不知道。... （在現場
    時該處何人居住有問到嗎？）丙○○說是被告住的。... 甲
    ○說他不知道。（現場的查證到底是何人居住？）沒有。..
    . 房間沒有衣服，連櫃子也沒有衣服，很像是人家只是在那
    邊休息的地方。（有盥洗用具嗎？）當時沒有去注意。...
    印象中沒有。」，又稱：「（後來在搜索時有沒有查到乙○
    ○的東西？）沒有發現。... 我印象中甲○有帶一個大包包
    ，丙○○有帶一個皮夾。... （你說從門外看到裡面的時候
    ，有看到丙○○躺在床上，那張床上有沒有床墊？）有。（
    有沒有放棉被？）我當時好像沒有注意到這個。（有沒有枕
    頭？）我現在真的沒有印象。（衣櫃裡面打開沒有衣服，裡
    面是空無一物嗎？）裡面有一些毒品的雜物，但不是很多。
    （衣櫃裡面有沒有任何居家用品，例如枕頭、棉被？）我沒
    有注意到。但我看房間不像是有人居住的。... （房間內有
    ）一個衣櫃，一個矮櫃。... 吸食器一組應該不是在木櫃內
    ，應該是在木櫃上。（甲○說針筒及海洛因是在衣櫃下方查
    到的，對不對？）我沒有印象。（你印象中是在櫃子中找到
    的就對了，但是到底是衣櫥還是矮櫃子你沒有印象？）對。
    」等語（原審卷第53頁至第60頁）。據員警簡賢福所言，其
    一進門後即目擊矮櫃上置有甲基安非他命吸食器，嗣又於衣
    櫃或矮櫃中搜得本案3包毒品海洛因，其並未查證該房屋究
    係何人居住，地面僅擺有一床墊，其上並無睡覺時所需之枕
    頭或棉被，衣櫃內並未發現有何衣服，廁所內亦未發現何盥
    洗用具，而此亦與查獲現場照片所示地面僅擺床墊而無枕頭
    棉被乙情相符。該房間內既缺乏盥洗用具、枕頭、棉被此等
    家居必備之物，衣櫃內亦未見任何換洗或居家必備衣物，顯
    然非供某特定人士長久居住之用。就此而言，被告辯稱該處
    僅係眾人吸毒時之聚會場所，並非其居所等語，即非毫不可
    信。
  (六)復查，依卷附被告之本院被告前案記錄表所示，伊就毒品犯
    罪部分，先後五次於90年、94年、96年及97年間因施用第二
    級毒品甲基安非他命罪而經法院裁定觀察勒戒及判處罪刑確
    定，然從未見何等施用第一級毒品海洛因之前科記錄，且於
    本案查獲後為警採集伊尿液送驗，亦僅檢出含毒品甲基安非
    他命代謝之陽性反應，並無任何施用毒品海洛因後尿液代謝
    鴉片類嗎啡或可待因之陽性反應，此有被告之台灣檢驗科技
    股份有限公司濫用藥物檢驗報告1紙（報告編號：97年6月10
    日CH/2 008/50784號，97年毒偵字第2807號卷第77頁）所載
    在卷可證，由是可見被告固有施用毒品甲基安非他命之習慣
    ，然並無施用毒品海洛因之習慣。反之，同案遭查獲之丙○
    ○當日為警查獲後，亦經警採集尿液送驗，其中非但有第二
    級毒品甲基安非他命之陽性代謝反應，更有毒品海洛因之嗎
    啡陽性代謝反應，此有丙○○之台灣檢驗科技股份有限公司
    濫用藥物檢驗報告1紙（報告編號：97年6月10日CH/2008/50
    785號，97年毒偵字第2807號卷第105頁）所載在卷可證，顯
    見丙○○為警採尿前不久曾施用第一級毒品海洛因。尤有甚
    者，丙○○於本案發生後不久之97年5月28日及6月9日，又
    先後為警查獲持有疑似為毒品海洛因之白粉各1包，經警分
    別採集渠尿液及將扣得白粉送請鑑定，鑑定結果其中扣案白
    粉均屬第一級毒品海洛因，渠尿液亦均含毒品海洛因之嗎啡
    代謝及毒品甲基安非他命之代謝陽性反應，此業經原審調取
    98年度審他字第52號丙○○涉嫌施用毒品罪該案全卷後，核
    閱其所附之法務部調查局濫用藥物實驗室97年6月20日調科
    壹字第09723027860號鑑定書（97年5月28日扣押之毒品海洛
    因1包）、台灣檢驗科技股份有限公司97年6月20日CH/2008/
    60267號濫用藥物檢驗報告（97年6月9日扣押之毒品海洛因1
    包）、台灣檢驗科技股份有限公司97年6月20日CH/2008/602
    36號濫用藥物檢驗報告（97年5月28日採集之尿液）、及台
    灣檢驗科技股份有限公司6月20日CH/2008/ 60212號濫用藥
    物檢驗報告（97年6月9日採集之尿液）各1紙所載可證。甚
    且丙○○於92年間即因施用第一級毒品海洛因及第二級毒品
    甲基安非他命而為原審裁定送觀察勒戒；94年間再因連續施
    用第一級毒品海洛因罪經原審判處有期徒刑9月、因連續施
    用第二級毒品甲基安非他命經原審判處有期徒刑6月，經合
    併定應執行有期徒刑1年；95年間復因施用第一級毒品罪經
    原審判處有期徒刑1年、因施用第二級毒品罪經原審判處有
    期徒刑8月，均經減刑後經合併定應執行有期徒刑9月，此有
    丙○○之本院被告前案紀錄表1紙所載在卷可查。由上可見
    ，丙○○本身除常施用第二級毒品甲基安非他命外，平日更
    有施用第一級毒品海洛因之習慣，縱為警查獲本案後仍難戒
    除渠之海洛因毒癮，非惟繼續施用，更隨身攜帶毒品海洛因
    終為警先後二次查獲。以此觀之，復參以王補元上揭所證僅
    見過被告施用甲基安非他命，未曾見其施用海洛因等語，亦
    與被告上開前科記錄表及本次驗尿報告所示情形相符，綜此
    交互勾稽，本案為警當場查獲之3包毒品海洛因，是否正為
    丙○○所有攜往該處自行施用後，突為警查獲，丙○○始因
    畏罪且擔憂將立遭檢察官聲請羈押之不利強制處分，方誣指
    係甫跳下樓受傷送醫之被告所有，即甚為可能。是被告辯稱
    此3包毒品海洛因實係丙○○進入房間後，由渠自口袋中自
    行取出，非被告所有，亦未持有等節，尚難認屬虛妄而不足
    採信。
五、綜上所述，本件尚難遽認查扣之3 包毒品海洛因係被告所有
    或持有，復查無其他積極證據足使本院形成被告持有此3 包
    毒品海洛因之有罪確信心證，則本件即屬不能證明被告犯罪
    ，揆諸前開法條規定及判例意旨，應諭知被告無罪之判決。
    原審簡易庭未察，遽對被告論罪科刑，尚非允洽，嗣經被告
    上訴後，由合議庭依通常程序將原處刑撤銷，諭知無罪，尚
    無不合。公訴人上訴意旨以：縱認現場無以供人長久居住，
    但參照上開所有證人之一致證述已可認定被告實質上支配、
    管領、控制查獲現場屬實，此從被告經警攔查竟不顧後果敢
    從現場4樓一躍而下，及於偵查中坦承於查獲前1日早上在該
    處施用安非他命等情，更見被告對現場尤其是跳樓後之地面
    狀況也知之甚詳，而且甲○亦證述：「乙○○告訴警察說證
    件在房間內的小木櫃中」等語甚詳（同上毒偵卷第24頁），
    亦足堪認被告對於房間內小木櫃存置物品乙情有所認識，此
    又與被告於言詞辯論期日供稱：「（你剛剛說海洛因是在白
    色矮櫃裡面找到的？）這是我的印象」乙情相符，則被告跳
    樓後送醫救治，豈能得知事後海洛因搜出地點。而原審判決
    復據簡賢福證述認定：「又於衣櫃或矮櫃中搜得本案3包毒
    品海洛因」，則豈有丙○○持有之海洛因毒品，在員警到場
    查獲前，即逕行藏放被告控制處所衣櫃或矮櫃內之理？而不
    如被告審理中所辯稱海洛因從丙○○口袋拿出來，再自行放
    回口袋即可，卻須顯不合常情地另置被告管領之衣櫃或矮櫃
    內之必要。再者，持有海洛因毒品之動機、原因千端萬緒，
    除施用外，或為轉讓、運輸、販賣等等，絕難以被告無施用
    海洛因毒品前科紀錄，而丙○○施用該項毒品前科纍纍，遽
    為有利於被告、不利於丙○○之推論等語，指摘原判決不當
    ，提起上訴。然證據之取捨及事實之認定，均為事實審法院
    之職權，倘其採證認事並未違反證據法則，自不得任意指為
    違法。本件原判決綜合全部卷證資料，逐一斟酌判斷，詳敘
    其無從形成就被告等人上開被訴等有罪判決之心證理由，已
    如上述。上訴意旨所指上開諸端或係單純為事實上之爭辯或
    屬原審取捨證據及證據證明力判斷職權之合法行使，其所為
    判斷，尚無悖乎一般經驗法則，自不得指為違法。本件檢察
    官所提出之證據，既不足為被告有罪之積極證明，其指明之
    證明方法，復無從說服法院以形成被告有罪之確信，或未指
    明其證據方法與待證事實之關係，僅就同一證據資料為相異
    之評價，或就不影響於判決本旨事項再為事實上之爭辯，並
    非依據卷證資料具體指摘原判決認事採證或所為論斷如何違
    背法令，不足據以辨認原判決有何不當，是公訴人上訴為無
    理由，應予駁回。
據上論斷，應依刑事訴訟法第368條，判決如主文。
本案經檢察官郭弘佑到庭執行職務。
中    華    民    國    98    年    8     月    26    日
                  刑事第二庭審判長法  官  洪光燦
                                  法  官  林恆吉
                                  法  官  宋明蒼
以上正本證明與原本無異。
不得上訴。
                                  書記官  駱麗君
中    華    民    國    98    年    8     月    26    日


司法院資訊處製作；財團法人民間司法改革基金會備份。
